臺灣高雄地方法院民事判決
111年度訴字第582號
原      告  黃美蓮  
訴訟代理人  鄭國安律師
            劉怡孜律師
            謝孟璇律師
被      告  潘美芳  
訴訟代理人  李昌明律師
上列當事人間請求分割共有物事件，本院於民國111 年8 月17日
言詞辯論終結，判決如下：
    主      文
兩造共有坐落高雄市○○區○○段○○○○段○○○○地號土地（面積一二六
一平方公尺）應依下列方法為分割：如附件所示暫編地號一五六
一部分（面積七五六平方公尺）分歸被告取得；如附件所示暫編
地號一五六一㈠部分（面積五○五平方公尺）分歸原告取得。
訴訟費用由被告負擔十分之六，餘由原告負擔。
    事實及理由
一、原告主張：坐落高雄市○○區○○段○○○○段0000地號土地（面積
    1,261平方公尺，下稱系爭土地）為兩造於民國73年間共同
    出資購買，由原告出資10分之4 、被告出資10分之6 ，惟兩
    造礙於當時法令規定而約定將系爭土地借名登記在被告名下
    ，後因被告否認上情，原告乃提起訴訟請求，最終經法院判
    決被告應移轉系爭土地應有部分10分之4 予原告確定，是系
    爭土地確為兩造所共有，原告、被告應有部分比例分別為10
    分之4 、10分之6 。而系爭土地使用分區為農業區，形狀呈
    長方形，地勢平坦且無農業發展條例第16條規定不能分割或
    細分之情事，都市計畫土地使用分區管制要點亦無分割限制
    ，是系爭土地既無依法或因物的使用目的不能分割之情形，
    兩造復無分管契約或無不分割之期約，惟兩造就系爭土地分
    割方法無法達成協議，故請求分割系爭土地。又
　　考量系爭土地現由被告在上種植香蕉，並於東側設有灌溉設
    施及電線桿，由被告負擔電費，如由被告取得如附件（即高
    雄市政府地政局大寮地政事務所收件日期107 年2 月12日寮
    法土字第7000號分割測量成果圖【方案二】）所示暫編地號
    1561部分（面積756 平方公尺）、原告取得如附件所示暫編
    地號1561⑴部分（面積505 平方公尺），彼此無庸互為找補
    金錢，應可避免衍生更多糾紛。為此，爰依民法第823 條第
    1 項、第824 條第2 項等規定訴請分割系爭土地等語，並聲
    明：兩造共有系爭土地應分割如附件所示，暫編地號1561部
    分之土地（面積756 平方公尺）分歸被告取得；暫編地號15
    61⑴部分之土地（面積505 平方公尺）分歸原告取得（見本
    院訴字卷第49、53頁）。
二、被告則以：依兩造應有部分比例換算系爭土地面積，原告約
    有504 平方公尺、被告約有757 平方公尺，均未達農業發展
    條例第16條第1 項規定，分割後每人所有面積達0.25公頃之
    要件，亦未符合同條項第1 款至第7 款之要件，系爭土地依
    法即不得分割；縱認系爭土地得為分割，亦應以橫向方式為
    分割，或以附件所示分割方案即由被告取得如附件所示暫編
    地號1561部分（面積756 平方公尺）、原告取得如附件所示
    暫編地號1561⑴部分（面積505 平方公尺），始為妥適等語
    置辯，並聲明：原告之訴駁回。
三、本院得心證之理由：
  ㈠按各共有人，除法令另有規定外，得隨時請求分割共有物，
    但因物之使用目的不能分割或契約訂有不分割之期限者，不
    在此限；分割之方法不能協議決定，法院得因任何共有人之
    請求，命為原物分配或變價分配，或兼採原物分配及變價分
    配，民法第823 條第1 項、第824 條第2 項分別定有明文。
    經查，系爭土地為兩造共有，原告、被告應有部分比例分別
    為10分之4 、10分之6 乙節，有系爭土地登記謄本附卷可稽
    （見本院雄司調卷第49頁），復經本院依職權調閱本院106 
　　年度訴字第1324號卷證核閱無訛，並為兩造所不爭執（見本
    院訴字卷第28至29頁），是上開事實應堪認定。又系爭土地
    無因物之使用目的不能分割或訂有不分割協議之情事，亦無
    訂有分管契約，亦據兩造陳明在卷（見本院訴字卷第29頁）
    ；至被告抗辯系爭土地依兩造應有部分比例分割後不符合農
    業發展條例第16條規定云云，惟上開規定之限制係適用於耕
    地，而依高雄市政府地政局大寮地政事務所111 年5 月9 日
    高市地寮測字第11170342500號函文明白揭示系爭土地非屬
    耕地，無農業發展條例第16條規定不能分割或細分之情事（
    見本院審訴字卷第37至51頁），且依都市計畫土地使用分區
    管制要點亦無分割限制，此經本院依職權調閱本院106 年度
    訴字第1324號卷附高雄市政府都市發展局107 年2 月6 日高
    市都發開字第10730485500號函文無訛（見本院106 年度訴
    字第1324號卷第81頁），是被告上開抗辯自無足採認。從而
    ，本件原告訴請裁判分割系爭土地，即洵屬有據。
  ㈡次按定共有物分割之方法，究以原物分割或變價分割為適當
    ，法院應斟酌當事人之意願、共有物之使用情形、經濟效用
    及全體共有人之利益等情形而為適當之分割，不受共有人所
    主張分割方法之拘束（最高法院69年度台上字第3100號、87
    年度台上字第1402號判決意旨參照）。是法院就共有物之分
    割方法本有自由裁量之權限，惟應斟酌當事人之聲明，各共
    有人之利害關係，及共有物之性質、價格、利用價值、使用
    現況及分割後之經濟效益等情事，為適當之分配，且以維持
    全體共有人之公平為其判斷基準。本院審酌系爭土地面積1,
    261平方公尺，使用分區為農業區，形狀呈長方形，如採取
    橫向方式原物分割，將使兩造分得之土地呈狹長形狀而難以
    利用、影響利用之經濟效用，應非妥適分割方案；再參以
　　系爭土地目前由被告在上種植香蕉，且系爭土地東側之灌溉
    設施與電線桿均為被告所設置，灌溉設施之電費、農田水利
    相關費用亦均由被告所支出，此為兩造所不爭執（見本院訴
    字卷第29頁），並有本院106 年度訴字第1324號勘驗筆錄、
    現場照片可佐（見本院106 年度訴字第1324號卷第89至94頁
    ），則如採取兩造均同意之分割方案，即由被告取得如附件
    所示暫編地號1561部分（面積756 平方公尺）、原告取得如
    附件所示暫編地號1561⑴部分（面積505 平方公尺），彼此
    無庸互為找補金錢（見本院訴字卷第53頁），將可維持灌溉
    設施之現狀，應可避免增添法律關係之複雜而衍生更多糾紛
    ，則在考量當事人之意願、系爭土地現狀、原物分割之經濟
    效用情形、共有人之利益及意願等一切情事，認系爭土地之
    分割方法即如上所述，較為適當公平。
四、綜上所述，原告依民法第823 條第1 項前段規定、第824 條
    第2 項等規定，訴請裁判分割兩造共有之系爭土地，洵屬有
    據，爰審酌共有人之意願及公平性、共有物之現況、原物分
    割之經濟效用情形等因素，定如主文第1 項所示之分割方法
    。
五、末按因分割共有物而涉訟，由敗訴當事人負擔訴訟費用顯失
    公平者，法院得酌量情形，命勝訴之當事人負擔其一部，民
    事訴訟法第80條之1 定有明文。本件兩造係因分割系爭土地
    無法達成協議而涉訟，所為之訴訟行為均為維護自身權益，
    本件訴訟費用應按兩造之應有部分比例負擔始符公平，爰依
    民事訴訟法第80條之1 ，判決訴訟費用之分擔如主文第2 項
    所示。
六、據上論結，原告之訴為有理由，依民事訴訟法第80條之1 ，
    判決如主文。
中　　華　　民　　國　　111 　年　　8 　　月　　31　　日
                   民事第四庭   法　官　王宗羿
以上正本係照原本作成。
如對本判決上訴，須於判決送達後20日內向本院提出上訴狀。如
委任律師提起上訴者，應一併繳納上訴審裁判費。　　　　　　
中　　華　　民　　國　　111 　年　　8 　　月　　31　　日
                               書記官   陳仙宜